臺灣基隆地方法院民事判決
111年度重訴字第5號
原      告  陳天富  

訴訟代理人  吳宜臻律師
被      告  許宸瑀  


            許崇漢  
訴訟代理人  盧天成律師
上列當事人間請求侵權行為損害賠償事件，本院於民國111年4月
21日言詞辯論終結，判決如下：
    主  　　文
被告許宸瑀應給付原告新臺幣貳佰參拾貳萬貳仟元，及自民國一
百一十一年四月一日起至清償日止，按週年利率百分之五計算之
利息。
原告其餘之訴駁回。
訴訟費用由被告許辰瑀負擔百分之三十七，餘由原告負擔。
本判決原告勝訴部分於原告以新臺柒拾柒萬肆仟元供擔保後，得
為假執行；但被告許宸瑀如以新臺幣貳佰參拾貳萬貳仟元預供擔
保，得免為假執行。
原告其餘假執行之聲請駁回。
    事實及理由
壹、程序事項
一、被告許宸瑀（下稱許宸瑀）經合法通知，未於言詞辯論期日
    到場，核無民事訴訟法第386條各款所列情形，依民事訴訟
    法第385條第1項前段規定，准原告之聲請，由其一造辯論而
    為判決。
二、按訴狀送達後，原告不得將原訴變更或追加他訴，但請求之基礎事實同一、擴張或減縮應受判決事項之聲明者，不在此限，民事訴訟法第255條第1項第2款、第3款定有明文。原告依侵權行為法律關係，請求被告連帶原告給付新臺幣（下同）450萬元及自起訴狀繕本送達翌日起清償日止，按週年利率5%計算之利息，依侵權行為及消費借貸法律關係請求許宸瑀給付原告176萬元及自起訴狀繕本送達翌日起清償日止，按週年利率5%計算之利息。後來於本院審理時請求被告連帶原告給付450萬元及自起訴狀繕本最後送達翌日起清償日止，按週年利率5%計算之利息，並追加依民法第179條規定為請求權基礎，係本於其所主張財產權遭侵害之同一基礎事實，並減縮應受判決事項之聲明，符合前揭規定，先予說明。
貳、實體事項
一、原告主張：
　㈠被告許崇漢（下稱許崇漢）為軒良有限公司（下稱軒良公司
    ）之負責人 ，許宸瑀為軒良公司之業務，兩人為叔姪關係
    ，對外宣稱從事招攬殯葬投資業務。原告於107年1月間透過
    訴外人周萬英（下稱周萬英）認識許宸瑀，由許宸瑀於107
    年1月8日帶看台北聖城之塔位，向原告謊稱位於6樓佛祖下
    面的2個位置很好，總計44萬元，原告於當日匯款44萬元至
    許崇漢之基隆一信南興路分社帳戶（帳號：0000000000000
    ，下稱許崇漢帳戶），許宸瑀隨後向原告謊稱以52萬2,000
    元轉售上開2個塔位，然原告從未看見交易資料，也沒收到5
    2萬2,000元。
　㈡被告又向原告訛稱買賣靈骨塔是一種投資，要介紹更好的塔
    位，於107年1月下旬再度帶原告及配偶蔡麗雲、周萬英到台
    北聖城，許崇漢稱軒良公司是台北聖城最大的經銷商、許宸
    瑀稱塔位搶手會越來越貴，多買就以6折賣給原告，並帶看
    尚未開放的B區6個塔位，表示這區位置最好，可讓原告先選
    好位置，有權狀有保障，讓原告以6折購買，如果想脫手轉
    賣，可以用原價幫原告轉賣賺差價，許宸瑀更承諾之後會幫
    原告代銷，原告因受被告之話術詐騙，決定購買6樓名璟樓A
    區共5個塔位、B區共6個塔位，分別為A區F層3個、每個43萬
    元，A區第3層2個、每個31萬元，B區F層3個、每個52萬元，
    B區第3層3個、每個40萬元，連同每個塔位管理費2萬8,000
    元，共計311萬元，許宸瑀向原告表示可扣除先前轉售2個塔
    位價金52萬2,000元，原告依許宸瑀指示於107年1月22日匯
    款258萬8,000元至許崇漢帳戶，後來許宸瑀僅交付原告A區5
    個塔位權狀，並向原告謊稱有人欲購買B區6個塔位，先不過
    戶拿權狀較方便，還可省下過戶費3,000元，原告自始未取
    得B區6個塔位權狀。
　㈢另許宸瑀於107年7月間帶原告及周萬英到金石園墓園，並向
    原告宣稱軒良公司是金石園經銷商，編號1101、1102及1103
    土地，軒良公司已找好買家，有屠宰公會理事長及前議員等
    買下，準備蓋墓園，請原告出資500萬元，會給原告12%之利
    息，於簽約時先拿6%，合約到期後再領6%，一年後本利一併
    退還給原告，如果需要用錢亦可提前解約，被告二人不斷以
    話術向原告表示陰宅投資會比塔位穩定，契約可到法院公證
    云云，原告遂答應出資，並按照被告二人之說法，由軒良公
    司回購先前購買A區5個塔位128萬6,000元、被告代售B區6個
    塔位196萬2,000元，另金石園前期投資獲利6%之30萬元，其
    中28萬元轉為金石園之投資，原告投資金石園墓園500萬元
    ，須補足差額147萬2,000元（計算式：5,000,000－1,286,00
    0－1,962,000－280,000＝1,472,000），原告於107年9月27日
    匯款71萬4,000元及於107年10月3日匯款75萬8,000元至軒良
    公司之中國信託銀行基隆分行帳戶（帳號：000000000000，
    下稱軒良公司帳戶），後來於107年10月22日與許宸瑀簽約
    ，許宸瑀並向原告表示許崇漢沒辦法來，由其代替許崇漢與
    原告簽約，且公證程序很麻煩，由周萬英當證人簽約即可。
    以上，被告共詐取原告450萬元（計算式：440,000＋2,588,0
    00＋1,472,000＝4,500,000）。
　㈣許宸瑀因見原告信任自己，再於108年1月間，向原告謊稱金
    石園另有他人之100萬元持份欲退出，邀請原告投資，第1年
    獲利可達12%，且許宸瑀願意先支付第1年獲利及額外折扣3
    萬元，原告只需支付85萬元即可，原告誤信其言，於108年1
    月18日匯款15萬元、於108年1月19日匯款70萬元至許宸瑀之
    中國信託銀行基隆分行帳戶（帳號：000000000000，下稱許
    宸瑀帳戶），雙方並於108年1月18日簽訂轉讓同意書，然許
    宸瑀迄今未提出投資墓園100萬元之權利證明，也沒有交付
    其所宣稱之每年12%利得。
　㈤許宸瑀又於108年5月10日向原告謊稱急需借款購買塔位，希
    望可先向原告借款36萬元，於一周內還錢，原告誤信於同日
    匯款36萬元至許宸瑀帳戶，被告許宸瑀見原告容易受騙，於
    108年5月15日再次用相同手法向原告表示急需資金購買塔位
    ，欲借款25萬元，並表示一週內返還，原告於同日匯款25萬
    元至許宸瑀帳戶，許宸瑀又於108年5月29日帶來兩位不詳人
    士表示欲借款30萬元購買塔位，且趁原告一時不察，擅自書
    寫匯款單轉帳，原告事後才發現30萬元係匯款至訴外人劉慧
    娟（下稱劉慧娟）之基隆二信廟口分社帳戶（帳號：000000
    00000，下稱劉慧娟帳戶），原告事後不斷向許宸瑀催討上
    開借款，許宸瑀卻以各種理由藉故拖延，顯見許宸瑀係以急
    用借款為話術向原告詐取錢財，連同金石園投資金額，許宸
    瑀共向原告詐取176萬元。
　㈥為此，聲明第1項依民法第184條第1項前段、第185條、第179
    條規定，聲明第2項其中85萬元部分依民法第184條第1項前
    段、第179條規定、其中91萬元部分依民法第184條第1項前
    段、第478條、第179條規定，擇一為原告勝訴之判決。並聲
    明：⒈許崇漢、許宸瑀應連帶給付原告450萬元，及自起訴狀
    繕本最後送達翌日起至清償日止，按週年利率5%計算之利息
    。⒉許宸瑀應給付原告176萬元，及自起訴狀繕本送達翌日起
    至清償日止，按週年利率5%計算之利息。⒊願供擔保請准宣
    告假執行。
二、被告抗辯大致如下：
　㈠許崇漢部分：
　⒈許崇漢雖為軒良公司之登記負責人，然公司之業務均由許宸
    瑀負責，此由本院108年度訴字第472號傷害案件許宸瑀於南
    榮路派出所製作之調查筆錄表示：「許崇漢與我為叔姪關係
    ，我們倆合資開設該公司，我是股東，公司平時都是由我在
    經營顧店。」且許崇漢出資7萬元，僅占軒良公司之出資額1
    4.6%，許宸瑀則出資41萬元，可以得知許崇漢僅為軒良公司
    之登記名義人。
　⒉另由原告提出其子女與台北聖城業務間之對話訊息，對方表
    明不認識許崇漢，可以得知軒良公司相關業務均由許宸瑀負
    責，原告主張之台北聖城塔位或金石園墓地投資，均係由許
    宸瑀與原告接洽討論，許崇漢並未參與亦不知情，客觀上並
    未對原告施用任何詐術，原告應就許崇漢施用詐術致原告陷
    於錯誤之事實負舉證責任等語。
　⒊並答辯聲明：原告之訴駁回。
  ㈡許宸瑀經合法通知未到庭，亦未提出書狀為任何聲明或陳述
　　。
三、原告主張於107年1月8日、107年1月22日各匯款44萬元、258
    萬8,000元至許崇漢帳戶，於107年9月27日及107年10月3日
    各匯款71萬4,000元、75萬8,000元至軒良公司帳戶，於108
    年1月18日、108年1月19日、108年5月10日、108年5月15日
    各匯款15萬元、70萬元、36萬元、25萬元至許宸瑀帳戶，及
    於108年5月15日匯款30萬元至劉慧娟帳戶，已有原告提出匯
    款申請書、匯出匯款憑證、跨行匯款收據等件影本為證（本
    院卷第25頁至第31頁、第37頁、第39頁、第43頁至第47頁）
    ，且為許崇漢所不爭執，而許宸瑀經合法通知未到庭爭執，
    亦未提出書狀作何聲明或答辯，原告此部分之主張堪信為真
    實可採。
四、原告主張被告有詐欺之侵權行為，致原告受有626萬元之損
    害，依侵權行為法律關係請求被告賠償損失，或認被告無法
    律上之原因取得原告之金錢，依不當得利規定，請求被告返
    還所受利益，為許崇漢所否認，並以前詞置辯，本院判斷如
    下：
　㈠原告依民法第184條第1項前段、第185條或第179條規定，請
    求被告連帶給付450萬元本息，有無理由？
  ⒈因故意或過失，不法侵害他人之權利者，負損害賠償責任。
    故意以背於善良風俗之方法，加損害於他人者亦同。數人共
    同不法侵害他人之權利者，連帶負損害賠償責任。民法第18
    4條第1項、第185條第1項前段分別定有明文。而民法第185
    條第1項所謂之數人共同不法侵害他人之權利，係指各行為
    人均曾實施加害行為，且各具備侵權行為之要件而發生同一
    事故者而言，是以各加害人之加害行為均須為不法，且均須
    有故意或過失，並與事故所生損害具有相當因果關係者始足
    當之，若行為與損害之間無因果關係，即難遽令負擔共同侵
    權行為之連帶賠償責任。
  ⒉原告主張被告向其謊稱買賣靈骨塔是一種投資，軒良公司是
    台北聖城大經銷商，塔位搶手會越來越貴，多買可以6折，
    之後會幫原告代銷云云，致原告陷於錯誤，而先後購買台北
    聖城的塔位13個，已為許崇漢所否認，而原告所提匯款單據
    至多僅能證明原告與軒良公司有成立台北聖城塔位使用權買
    賣契約之事實，並無從得知被告是否有欲原告陷於錯誤，故
    意示以不實之事，令其因錯誤而為購買台北聖城塔位意思表
    示之行為存在。再者，原告每次購買台北聖城塔位，均與配
    偶蔡麗雲及友人周萬英共同前往查看，應可與親友商量討論
    後決定，其先後購買數個塔位，不論係單純自用或作為投資
    標的，應係在評估其自身條件及獲利風險後始決定購入，且
    軒良公司確實是台北聖城的經銷商，原告於107年1月下旬購
    買11個塔位，其中5個有辦理轉讓，其中6個辦理保留等情，
    有原告所提其子女與台北聖城業務游啟明間對話紀錄可參（
    本院卷第63頁、第64頁），原告亦不爭執有取得5個塔位的
    權狀，至於原告未取得其餘塔位的權狀，係基於其與許宸瑀
    約定轉售後扣抵其他台北聖城塔位買賣價金或金石園墓園投
    資款，況且即使未交付權狀或轉售價金，亦僅涉及契約履行
    之問題，在債之關係成立後，債務人未能依債之本旨履行之
    原因很多，不能單憑債務不履行結果，即可認定被告自始無
    履約意思、或詐欺締約，因此就台北聖城塔位部分，難認被
    告有施用詐術，而致原告受有損害之侵權行為。
  ⒊原告主張被告詐騙其可藉投資陰宅賺取利潤，致其受有給付
    投資金額147萬2,000元之損害等節，為許崇漢所否認，原告
    並未能證明許崇漢有侵害其權利之行為，其主張許崇漢應負
    侵權行為損害賠償責任，即屬無據。惟原告主張許宸瑀出面
    帶看金石園墓園，並於107年10月22日以軒良公司名義簽訂
    金石園買賣合資協議書，原告共匯款147萬2,000元至軒良公
    司帳戶，已有原告提出合資協議書、匯款申請書為證，許宸
    瑀經合法通知無正當理由未於言詞辯論期日到庭，亦未提出
    任何聲明或書面陳述，且永吉企業股份有限公司於111年3月
    24日以永企總字第1110324041號函覆該公司金石園並無與軒
    良公司或許崇漢、許宸瑀簽訂任何契約，亦未經其介紹而成
    交任何商品，僅曾提供墓園土地買賣契約與工程委建合約空
    白範本供參考等情，足以認為許宸瑀明知軒良公司並未購買
    金石園的墓地，竟提供不實資訊，並允諾不論盈虧均給付原
    告每年12%之利潤，使原告陷於錯誤，誤信軒良公司將在金
    石園興建墓園，獲利可期，進而參與投資，共匯款147萬2,0
    00元至軒良公司帳戶，堪認原告因許宸瑀詐欺行為所受損害
    ，應為147萬2,000元，原告依民法第184條第1項前段規定，
    請求許宸瑀賠償147萬2,000元，係有依據。
  ⒋無法律上之原因而受利益，致他人受損害者，應返還其利益
    ，民法第179條前段定有明文。經查，原告匯款302萬8,000
    元予許崇漢，係基於與軒良公司間之台北聖城塔位使用權買
    賣契約，業如前述，可認被告受領302萬8,000元，非無法律
    上之原因，原告依不當得利法律關係，請求被告給付302萬8
    ,000元本息，並無理由。又原告依民法第184條第1項前段規
    定請求許宸瑀賠償147萬2,000元，既與依民法第179條規定
    之請求係屬選擇合併，請求法院擇一為勝訴判決，本院既已
    依民法第184條第1項前段規定判決原告勝訴，自無庸再就其
    餘訴訟標的為裁判，附此敘明。　　
  ㈡原告依民法第184條第1項前段、第478條或第179條規定，請
　  求許宸瑀給付176萬元本息，有無理由？
  ⒈原告主張許宸瑀謊稱金石園另有他人之100萬元持份欲退出，
    邀請原告投資，第1年獲利可達12%，且許宸瑀願意先支付第
    1年獲利及額外折扣3萬元，原告只需支付85萬元即可，致原
    告陷於錯誤，於108年1月18日匯款15萬元、於108年1月19日
    匯款70萬元至許宸瑀帳戶，並提出匯款申請書及許宸瑀於10
    8年1月18日出具之轉讓同意書為證，許宸瑀經合法通知無正
    當理由未於言詞辯論期日到庭，亦未提出任何聲明或書面述
    ，且軒良公司或許宸瑀並未購買金石園的墓地，已如前述，
    許宸瑀傳遞軒良公司將在金石園購買墓地興建墓園及每年會
    支付12%利潤之不實訊息，致原告陷於錯誤而投資85萬元，
    因而受有財產權損害，原告依侵權行為法律關係，請求許宸
    瑀賠償所受損害85萬元，應屬有據，此與依民法第179條規
    定之請求係屬選擇合併，請求法院擇一為勝訴判決，即無庸
    再就其餘訴訟標的為裁判。
  ⒉原告主張許宸瑀謊稱有客人急需塔位，向原告借款購買塔位
    ，答應1週內返還，因誤信其言而於108年5月10日、108年5
    月15日各匯款36萬元、25萬元至許宸瑀帳戶，及於108年5月
    15日匯款30萬元至劉慧娟帳戶，請求許宸瑀給付91萬元，經
    查：
　⑴稱消費借貸者，於當事人間必本於借貸之意思合致，而有移
    轉金錢或其他代替物之所有權於他方之行為，始得當之。是
    以消費借貸，因交付金錢之原因多端，除有金錢之交付外，
    尚須本於借貸之意思而為交付，方克成立。倘當事人主張與
    他方有消費借貸關係存在者，自應就該借貸意思互相表示合
    致及借款業已交付之事實，均負舉證之責任，其僅證明有金
    錢之交付，未能證明借貸意思表示合致者，仍不能認為有該
    借貸關係存在（最高法院103年度台上字第2233號判決參照
    ）。又民事訴訟如係由原告主張權利，應先由原告負舉證之
    責，若原告先不能舉證，以證實自己主張之事實為真實，則
    被告就其抗辯事實即令不能舉證，或所舉證據尚有疵累，亦
    應駁回原告之請求。原告主張其於108年5月10日、108年5月
    15日各匯款36萬元、25萬元至許宸瑀帳戶，及於108年5月15
    日匯款30萬元至劉慧娟帳戶，係基於與許宸瑀間借貸契約，
    依前開說明，原告自應就雙方有借貸意思表示互相一致之事
    實，負舉證之責任。原告固提出匯出匯款憑證、跨行匯款收
    據為證，僅得證明原告有交付許宸瑀61萬元、劉慧娟30萬元
    之事實，但交付之原因有很多，或為買賣，或為贈與，或因
    其他之法律關係而為交付，不得僅以有金錢之交付，即推論
    屬消費借貸關係，原告復未提出其他證據足以證明其與許宸
    瑀間有借貸意思表示之合致，原告本於消費借貸關係，依民
    法第478條規定，請求許宸瑀返還91萬元，即屬無據。
　⑵因故意不法侵害他人之權利者，負損害賠償責任，此觀民法
    第184條第1項前段規定甚明。又所謂詐欺侵權行為，係指故
    意示以不實之事項，使被害人陷於錯誤而為一定權利之處分
    ，致受損害而言。主張受詐欺而依侵權行為法律關係，起訴
    請求損害賠償之原告，應就被告有故意示以不實事項之詐欺
    行為，及原告因此陷於錯誤而處分權利致受損害等事實，先
    負舉證之責任。原告主張許宸瑀詐欺致伊陷於錯誤交付91萬
    元而為侵權行為，揆諸前揭說明，自應由原告證明許宸瑀故
    意不法詐欺原告交付91萬元而侵害財產權之侵權事實。原告
    既主張許宸瑀謊稱有客人急需塔位，向原告借款購買塔位等
    等，應可預見許宸瑀有資金需求或有債務在身，而不論借貸
    、買賣、租賃、合夥、投資、承攬、提供勞務等債權債務關
    係，性質上均屬私法行為，而任何與金錢有關之交易活動均
    有不獲預期利益之風險，故事前選擇交易對象，預防或避免
    可能之交易損失，乃一般人應有之認識。原告於決定匯款之
    初，應可預見風險，且經由理性評估承受風險後，始行同意
    匯款，尚難僅因許宸瑀有未依雙方間債務本旨履行給付之情
    形，即認許宸瑀必出於自始無意給付之詐欺犯罪，原告復未
    提出任何足以證明其係遭許宸瑀詐欺而交付91萬元之證據，
    與前述侵權行為之要件不符，原告依民法第184條第1項前段
    規定，請求許宸瑀給付91萬元本息，自屬無據。
　⑶無法律上之原因而受利益，致他人受損害者，應返還其利益
    ，民法第179條前段定有明文。又不當得利依其類型可區分
    為「給付型不當得利」與「非給付型不當得利」，前者係基
    於受損人之給付而發生之不當得利，後者乃由於給付以外之
    行為（受損人、受益人、第三人之行為）或法律規定或事件
    所成立之不當得利。而在「給付型不當得利」，原告既因自
    己行為致原由其掌控之財產發生主體變動，則本於無法律上
    之原因而生財產變動消極事實舉證困難之危險，自當歸諸於
    原告，方符事理之平。該原告即應就不當得利請求權之成立
    要件負其舉證責任，亦即原告必須證明其與被告間有給付之
    關係存在，及被告因其給付而受利益致其受損害，並就被告
    之受益為無法律上之原因，舉證證明該給付欠缺給付之目的
    ，否則即無法獲得勝訴之判決。原告主張其匯款予許宸瑀、
    劉慧娟係無法律上原因，揆諸前揭說明，就原告主張之給付
    型不當得利，自應由其證明匯款91萬元係欠缺給付目的及許
    宸瑀受利益之事實。惟原告於108年5月9日係將30萬元匯入
    劉慧娟帳戶，而非交付許宸瑀，亦未證明劉慧娟將30萬元轉
    交許宸瑀，許宸瑀自無受利益。又原告將61萬元匯入許宸瑀
    帳戶之原因甚多，無法排除係代收、轉付、保管、投資或其
    他財產上之法律關係，並非僅有消費借貸之單一可能性，均
    如前述，原告僅泛稱其給付61萬元無法律上原因，並未證明
    欠缺給付目的，核與不當得利之要件不符。原告既未舉證證
    明許宸瑀受利益及其交付91萬元欠缺給付目的而無法律上原
    因，自不得依民法第179條規定，請求許宸瑀給付91萬元本
    息。
五、綜上所述，原告主張因許宸瑀施以投資金石園墓園有高額獲
    利之詐術，致原告受有232萬2,000元損害，依民法第184條
    第1項前段規定，請求許宸瑀給付232萬2,000元，及自起訴
    狀繕本送達翌日即111年4月1日起至清償日止，按週年利率5
    %計算之利息，為有理由，應予准許，超過這個部分的請求
    ，為無理由，應予駁回。
六、原告陳明願供擔保聲請宣告假執行，經核其勝訴部分合於法
    律之規定，爰酌定相當之擔保金額宣告之，並依民事訴訟法
    第392條第2項規定，依職權宣告許宸瑀預供擔保，得免為假
    執行。至原告其餘假執行之聲請，因訴之駁回即失所附據，
    應予駁回。
七、本件事證已經明確，兩造其餘之攻擊或防禦方法及所用之證
    據，經本院斟酌後，認為均不足以影響本判決之結果，爰不
    逐一論述，附此敘明。
八、結論：本件原告之訴為一部有理由，一部無理由，依民事訴
    訟法第385條第1項前段、第79條、第390條第2項、第392條
    第2項，判決如主文。　
中　　華　　民　　國　　111 　年　　5 　　月　　12　　日
                  民事庭法　官　陳湘琳　　　　　
以上正本係照原本作成。
如對本判決上訴，須於判決送達後20日內向本院提出上訴狀。如
委任律師提起上訴者，應一併繳納上訴審裁判費。
中　　華　　民　　國　　111 　年　　5 　　月　　12　　日
                        書記官　陳柏宏